臺灣高等法院臺南分院刑事判決　　　 99年度交上易字第441號
上　訴　人　臺灣臺南地方法院檢察署檢察官
被　　　告　薛清原
選任辯護人　李國禎　律師
　　　　　　熊家興　律師
上列上訴人因被告過失傷害案件，不服臺灣臺南地方法院98年度
交易字第47號中華民國99年6月10日第一審判決（起訴案號：臺
灣臺南地方法院檢察署97年度調偵字第1403號），提起上訴，本
院判決如下：
    主  文
上訴駁回。
    理  由
一、公訴意旨略以：被告薛清原於民國97年8月6日下午3時55分
    許，駕駛車牌號碼SG-5807號自用小客車，沿臺南市○區○
    ○路由北往南方向行駛，行經濱南路與鯤鯓路時，理應注意
    車前狀況，隨時採取必要之安全措施。而依當時情形，又無
    不能注意之情事，竟疏於注意，適有告訴人楊世雄駕駛車牌
    號碼080-CTZ號重型機車沿濱南路由南往北方向，欲左轉鯤
    鯓路，途經前開路口時，亦疏未注意轉彎車應讓直行車先行
    ，而與被告所駕車輛發生碰撞，致告訴人受有右側臂神經叢
    損傷等重傷害，因認被告涉犯刑法第284條第1項後段之過失
    致重傷害罪嫌云云。
二、程序方面：
  (一)證據能力方面：按被告以外之人於審判外之陳述，雖不符前
    四條之規定，而經當事人於審判程式同意作為證據，法院審
    酌該言詞陳述或書面陳述作成時之情況，認為適當者，亦得
    為證據；當事人、代理人或辯護人於法院調查證據時，知有
    第159 條第1項不得為證據之情形，而未於言詞辯論終結前
    聲明異議者，視為有前項之同意，刑事訴訟法第159條之5定
    有明文。查本判決所引用之供述證據及非供述證據，檢察官
    、被告及其辯護人均不爭執證據能力，迄至言詞辯論終結前
    ，亦未主張有刑事訴訟法第159條第1項不得為證據之情形，
    本院審酌該等證據作成時之情狀，並無違法或不當等情形，
    認為以之作為本案之證據亦屬適當，依上開規定，自具有證
    據能力。另其餘非供述證據亦均經法定程序取得，無不得為
    證據之情形，自均有證據能力。
  (二)起訴書原起訴被告涉犯刑法第284條第1項前段過失傷害罪罪
    嫌，嗣經公訴檢察官於原審98年12月1日審判程序時，以依
    成大醫院函示被害人因臂神經叢損傷右上肢肌力為零分，此
    一損傷臨床上屬困難治療之傷害，爰變更起訴法條為同法第
    284條第1項後段過失致重傷害罪（原審卷第75頁背面），合
    先敘明。
三、按犯罪事實應依證據認定之，無證據不得認定犯罪事實；又
    不能證明被告犯罪者，應諭知無罪之判決，刑事訴訟法第15
    4條第2項、第301條第1項分別定有明文。次按事實之認定，
    應憑證據，如未能發現相當證據，或證據不足以證明，自不
    能以推測或擬制之方法，為裁判基礎；再認定犯罪事實所憑
    之證據，雖不以直接證據為限，間接證據亦包括在內，然無
    論直接或間接證據，其為訴訟上之證明，須於通常一般之人
    均不致於有所懷疑，而得確信其為真實之程度者，始得據之
    為有罪之認定，倘其證明尚未達到此一程度，而有合理性懷
    疑之存在時，即無從為有罪之認定（最高法院40年臺上字第
    886號、76年臺上字第4986號判例參照）。又汽車駕駛人雖
    可信賴其他參與交通之對方亦能遵守交通規則，同時為必要
    之注意，謹慎採取適當之行動，而對於不可知之對方違規行
    為並無預防之義務。然因對於違規行為所導致之危險，若屬
    已可預見，且依法律、契約、習慣、法理及日常生活經驗等
    ，在不超越社會相當性之範圍應有注意之義務者，自仍有以
    一定之行為避免結果發生之義務。因此，關於他人之違規事
    實已極明顯，同時有充足之時間可採取適當之措施以避免發
    生交通事故之結果時，即不得以信賴他方定能遵守交通規則
    為由，以免除自己之責任（最高法院74年臺上字第4219號判
    例參照）。然而，汽車駕駛人對於防止危險發生之相關交通
    法令之規定，業已遵守，並盡相當之注意義務，以防止危險
    發生，始可信賴他人亦能遵守交通規則並盡同等注意義務。
    若因此而發生交通事故，方得以信賴原則為由免除過失責任
    （最高法院84年度臺上字第5360號判例參照）。末按刑事訴
    訟法第161條已於91年2月8日修正公布，其第1項規定：「檢
    察官就被告犯罪事實，應負舉證責任，並指出證明之方法。
    」，因此，檢察官對於起訴之犯罪事實，應負提出證據及說
    服之實質舉證責任。倘其所提出之證據，不足為被告有罪之
    積極證明，或其指出證明之方法，無從說服法院以形成被告
    有罪之心證，基於無罪推定之原則，自應為被告無罪判決之
    諭知，亦有最高法院92年臺上字第128號判例可循。
四、公訴意旨認被告涉犯過失致重傷害罪嫌，無非係以：(1)被告
    自白二車有發生碰撞之事實；(2)告訴人楊世雄之指述；(3)道
    路交通事故現場圖、道路交通事故調查報告表(一)、(二)、現場
    照片38張；(4)告訴人財團法人奇美醫院、國立成功大學醫學
    院附設醫院診斷證明書，成大醫院98年9月25日成附醫外字
    第0980017322號函及檢附之診療資料摘錄表；(5)臺灣省台南
    區車輛行車事故鑑定委員會鑑定意見書；(6)台南市私立上福
    汽車駕駛人訓練班99年3月24日2218號函；(7)99年2月3日補
    充理由書所附4份電子地圖；(8)告訴人99年3月13日牙醫診所
    診斷證明書等為其論據（見原審卷第205頁）。上訴意旨以
    ：(1)據喣牙醫診所診斷證明書所載及上福汽車駕駛人訓練班
    函文，足徵告訴人於其看完牙醫後，係欲前往上福駕訓班等
    言並非憑空虛捏；(2)被告於偵查中未曾提及可供證明其無過
    失之重要證人即黃哲勳、郭俊民，遲至案件進入審理階段後
    ，始突然稱證人黃哲勳、郭俊民均在場目擊案發經過，可證
    明其就車禍之發生並無過失，被告如何訪尋上開證人，其經
    過如何，及兩位證人於事發當時所在之位置，均未於判決中
    交代，逕以離事發後逾一年餘始出面作證之證詞做不利於告
    訴人之認定，有重大瑕疵；(3)證人黃哲勳、郭俊民二人證述
    前後矛盾反覆，顯見其證詞之真實性顯屬甚低；(4)依事故現
    場之相片，告訴人所騎乘之機車其受損最嚴重之部分，係在
    車頭右前方，告訴人所陳稱當時係要由濱南路由南往西方面
    行駛時，遭自由北向南方面行駛之被告所駕駛車輛撞及之部
    分符合，原審為不利於告訴人之認定，顯屬速斷；(5)本件被
    告駕車行經上開肇事地點時，既係超速於先，復未注意車前
    狀況，導致撞及就本件車禍之發生與有過失之告訴人，被告
    本身顯有違法及疏忽，其顯有過失云云。
五、訊據被告薛清原對於駕駛車牌號碼SG-5807號自小客車（下
    稱系爭B車）曾於前揭時、地與告訴人楊世雄所騎乘車牌號
    碼080-CTZ號重機車（下稱系爭A車）發生碰撞，告訴人人、
    車倒地，因而受有右側臂神經叢損傷之傷害等情坦承不諱，
    惟堅詞否認有何過失傷害之犯行，並辯稱：係告訴人騎乘機
    車沿鯤鯓路由東向西闖紅燈撞擊其所駕駛之自小客車而肇事
    ，其並無未注意車前狀況之過失，且告訴人所受之傷害並未
    達重傷害之程度，且該受傷並非不能治療等語（見原審卷第
    119頁正反面、本院卷第167頁正反面）。是本件所應審究者
    ：(1)證人郭俊民、黃哲勳於原審及本院審理時之證述是否可
    採？(2)告訴人之指述是否可採？(3)告訴人所受之傷是否屬重
    傷？(4)告訴人所騎乘之機車與被告所駕駛之自小客車之行向
    為何？(5)被告是否有過失？經查：
  (一)被告薛清原於97年8月6日下午3時55分許，駕駛車牌號碼SG-
    5807號自用小客車，沿臺南市○區○○路由北往南方向行駛
    ，行經濱南路與鯤鯓路時，與告訴人楊世雄駕駛車牌號碼08
    0-CTZ號重型機車在前開交岔路口時，二車發生碰撞，致告
    訴人受有右側臂神經叢損傷等傷害之事實，業據被告薛清原
    坦承不諱，核與告訴人楊世雄之指述相符，並有道路交通事
    故現場圖、道路交通事故調查報告表(一)、(二)、現場照片38張
    及財團法人奇美醫院、國立成功大學醫學院附設醫院出具告
    訴人之診斷證明書，奇美醫院98年7月31日奇醫字第3911號
    及99年12月17日奇醫字第6506號函各檢附之楊世雄病情摘要
    三份、成大醫院98年9月25日成附醫外字第0980017322號及
    99年11月26日函及各檢附之診療資料摘錄表在卷可稽（見警
    卷第7-30頁、原審卷第14-18、37、38頁、本院卷第143-148
    頁），是本件確有因被告之肇事致告訴人受有傷害之事實。
    又依上開成大醫院98年09月25日成附醫外字第0980017322號
    及99年11月26日函及各檢附之診療資料摘錄表記載：「病人
    目前因臂神經叢損傷右上肢肌力為零分，此一損傷臨床上屬
    困難治療之傷害，病人雖未接受手術治療，然手術之效果大
    部分仍無改善或改善有限。」及「病人因右上肢臂神經叢損
    傷，肌力一直呈零分之狀態未有進步，確已達不治或難治之
    程度。以病人之病情，唯一可嘗試之治療為神經轉接手術，
    然此一手術難度高，而成功率並不高。」等語（見原審卷第
    38頁、本院卷第144頁），足見該傷害應已達重大不治或難
    治之重傷害程度。被告辯稱告訴人所受之傷害並未達重傷害
    之程度，且該受傷並非不能治療云云，即非可採。
  (二)按告訴人之告訴，係以使被告受刑事訴追為目的，是其陳述
    是否與事實相符，仍應調查其他證據以資審認。而本件告訴
    人雖指訴伊因本件交通事故受有右側臂神經叢損傷之傷害，
    並提出財團法人奇美醫院及成大醫院出具之診斷證明」1 紙
    為憑（見警卷第29、30頁），然此傷害是否係因本件交通事
    故被告之【過失行為】所肇致，自仍應調查其他證據以資審
    認，尚難僅憑告訴人之指訴及前開診斷證明書，即遽行認定
    。
  (三)證人郭俊民、黃哲勳於原審審理時證述「告訴人楊世雄所騎
    機車係由鯤鯓路東向西，行經鯤鯓路與濱南路交岔路口，由
    鯤鯓路左轉濱南路而闖紅燈」之事實是否可採？
    1.公訴人依告訴人之指稱：被告於偵查中未曾提及可供證明
      其無過失之重要證人即黃哲勳、郭俊民，遲至案件進入審
      理階段後，始突然稱證人黃哲勳、郭俊民均在場目擊案發
      經過，可證明其就車禍之發生並無過失，被告如何訪尋上
      開證人，其經過如何，及兩位證人於事發當時所在之位置
      ，而質疑證人黃哲勳、郭俊民於原審有利於被告之證詞云
      云。然查證人黃哲勳、郭俊民於原審之作證係原審法院依
      職權向臺南市警察局第六分局函查本件交通事故是否有目
      擊證人？由該分局以98年9月24日南市警六刑字第0984623
      7270號函復「經調查現場有一名目擊證人郭俊民，59年9
      月22日生，身分證字號Ｚ000000000，住高雄縣茄萣鄉○○
      村○○路○段139巷7號，目前於台東岩灣分監執行」，有
      該函在卷可稽（見原審卷第41頁）。經原審借提證人郭俊
      民於98年12月1日出庭作證，復因其證述另有目擊證人黃
      哲勳，乃由公訴人於98年12月1日以補充理由書向原審法
      院聲請傳訊在臺灣高雄監獄執行之證人黃哲勳，亦有該補
      充書在卷可佐（見原審卷第83頁），原審乃借提該證人，
      並於99年1月5日出庭作證，是該二證人【顯非被告主動聲
      請傳訊】，且證人郭俊民於97年9月13日即入高雄看守所
      ，於97年10月23日移高雄監獄執行，又於98年6月1日再移
      岩灣分監執行迄今；又證人黃哲勳於97年8月29日入高雄
      看守所，於97年9月30日移高雄二監，再於98年5月5日移
      高雄監獄至今，亦有該二證人之臺灣高等法院在監在押全
      國紀錄表在卷可查（見原審卷57、93頁），足見被告亦不
      可能與之有串證之嫌，該二位證人亦無就己身無關之本件
      交通事故互相勾串證述之理。又該二位證人與被告及告訴
      人均不認識，僅係本件事故發生時路過肇事地點之人，與
      被告、告訴人並無情誼或宿怨，亦無為偏袒被告，而為不
      利於告訴人證詞之理，是公訴人前開之質疑顯有誤會。
    2.本件事故發生時曾在場聽聞二車碰撞聲之證人郭俊民於原
      審法院98年12月1日審理時係具結證稱：「（問：是否於
      民國97年8月6日下午3時55分許，是否於臺南市○區○○
      路與鯤鯓路之交叉路口看見車禍之發生？）我有看到。」
      、「（問：是看到何車輛碰撞？）【我並沒有看到，因為
      我是被安全島遮住】，我是由濱南路南往北方向行駛，【
      聽到碰撞的聲音才知道車禍的發生】，當時我看到自小客
      車有原地打轉的情形，機車已經被撞倒在地上，我有過去
      看並幫忙指揮交通。」、「（問：在交叉路口，在你車道
      上，是否看到有機車在你的前方？）沒有，機車的行向是
      東向西行駛要左轉往濱南路方向往南行駛，與我不同方向
      ，小客車應該是北往南行駛。」、「（你不是先說沒有看
      到機車在你前方，你如何知道被害人的機車係從東往西行
      駛？）【我不敢確定】，因為事情已經經過一年多」、「
      「（相撞地點為何？）【已經超過了十字路口】，在濱南
      路車道上」、「（問：在事故發生前是否看見鯤鯓路有機
      車經過？）我有看到壹台機車由鯤鯓路左轉往南行駛，但
      該機車【是否就是相撞的機車，我不確定】」、「（問：
      當時你的行向是否有機車在你旁邊或前方行駛？）沒有。
      」、「（問：是否可以描述當時機車如何行駛？）我剛瞄
      到鯤鯓路往南行駛的機車一下子之後就聽到碰撞聲。」、
      「（當時你的行向是否有車輛停止在十字路口？）當時我
      們【尚未到達十字路口就聽到「碰」的聲音】」、「（問
      ：車禍發生地點該機車是否已經經過安全島或斑馬線？）
      【已經過了斑馬線了，不是在十字路口發生碰撞】」、「
      （在該車道的何處發生碰撞？）【是在外側快車道上發生
      碰撞】」、「（在車禍發生之前，是否聽到什麼聲音？）
      【有聽到小客車緊急煞車的聲音，後來就聽到碰的聲音】
      ，後來就看到小客車往路邊打滑。」、「（問：你知道事
      故的發生是你看到相撞的情形或者是聽到碰撞聲？）【是
      聽到的】」、「（問：既然你是聽到的你為何可以回答檢
      察官說車輛是在過了斑馬線之後發生碰撞？）因為聽到碰
      撞聲我們過去，可以看到該小客車打滑往路旁駛去，【由
      它開始打滑的位置我【猜測】是過了斑馬線之後才發生碰
      撞】」、「（依現場你所標繪之照片聽到碰撞聲的位置，
      該位置是否可以看到對向車道發生碰撞之情形？）【看不
      到，因為中間隔著安全島，安全島上面有種樹，所以無法
      看到】」等語，並依法官指示在警方製作之現場圖（警局
      卷第9頁）標繪相撞地點、機車之行向及證人機車之位置
      （見原審卷第76頁背面至第78頁背面）。依證人上述證述
      本件證人僅是聽到相撞聲，復因被安全島及樹木遮住並沒
      有看到本件二車相撞情形，且依證人騎車之位置確因為中
      間隔著安全島，安全島上面有種樹，所以無法看到本件二
      車相撞情形，證人亦不敢確定被害人的機車於該交岔路口
      時係從東往南行駛，又證人雖有看到壹台機車由鯤鯓路左
      轉往南行駛，但該機車是否就是相撞的機車，證人亦不敢
      確定，又證人雖證述相撞地點已經超過了十字路口，車禍
      發生地點該機車已經過了斑馬線了，不是在十字路口發生
      碰撞云云，然依證人即到場處理車禍警員黃隆武於本院具
      結證稱「本件撞擊點在斑馬線這區塊」等語（見本院卷第
      80頁背面），復依道路交通事故現場圖所載（見警卷第09
      頁），在南下內、外快車道間南邊之斑馬線上有散落之碎
      片觀之，足見二車撞擊點應在該處，且依證人郭俊民亦稱
      伊係由被告車子開始打滑的位置而【猜測】是過了斑馬線
      之後才發生碰撞，是證人郭俊民所證車禍發生地點該機車
      已過了斑馬線，不是在十字路口發生碰撞云云，顯與事實
      不符。再依該現場圖所載，僅有機車之刮地痕及汽車之滑
      痕，並無煞車痕，是證人郭俊民所證在車禍發生前有聽到
      小客車緊急煞車的聲音，後來就聽到碰撞聲云云，亦與事
      實不符，是證人郭俊民於原審上開所證尚難遽予採信。況
      該證人於本院審理結證稱：「（當時你機車行向？）我們
      由南向北，黃哲勳騎車，我被搭載，當時車速約二、三十
      公里」、「（聽到撞擊聲之前，你們騎乘狀態？）沒有看
      到任何車輛，聽到碰的時候，才發生車禍。【聽到碰之前
      沒有看到任何車輛經過】。」、「（你確定一下，你與黃
      哲勳共騎機車經過濱南路與鯤鯓路口之前，並沒有看到機
      車在你們前面經過？）【是】。」、「（你上次在地院證
      稱，在事故發生前，你有看到1台機車，由鯤鯓路左轉往
      南行駛，但該機車是否就是相撞的機車不確定？）【是】
      」、「你在地院是否證稱，你說你有瞄到鯤鯓路有1台
      機車往南行駛，一下子就聽到碰撞聲？）是的，【機車的
      方向是我自己想的，因為同一個方向不可能撞成這樣】。
      」、「（照你剛所講，你沒有看到有一輛機車從鯤鯓路由
      東往西左轉，是否如此？）【是。我沒有看到】。」、「
      （那就是說你在地院的證稱，是你自己想像、推理的，是
      否如此？）【是】。」、「（你到底有無瞄到機車？）【
      我不確定】。」、「（你聽到碰撞的聲音，你們機車離鯤
      鯓路與濱南路交叉路口多遠？）差不多二十公尺左右，是
      行進中」、「（當時你們有無看到，從鯤鯓路從東往西的
      機車從十字路口過去？）【沒有注意】」、「（既然沒有
      注意為何會在地院說，機車從東往南過去？）我有說那是
      【我自己的推想，不然怎麼會撞成這樣】。」等語，是證
      人上開所證【沒有看到】或【沒有注意】或【自己推想】
      有機車從鯤鯓路東往西至濱南路往南行駛之機車被撞而發
      生本件車禍，尚難足證告訴人即被害人楊世雄之機車行向
      ，於本件發生肇事時，係由鯤鯓路由東往西，至濱南路口
      往南行駛，與被告駕駛之自小客車相撞而發生本件車禍。
      證人郭俊民於原審所證告訴人肇事時，係由鯤鯓路由東往
      西，至濱南路口往南行駛，被被告駕駛之自小客車撞擊而
      發生本件車禍云云，即非可採。
    3.證人即當時騎乘機車搭載證人郭俊民之黃哲勳於原審審理
      時具結證稱：「（問：是否記得民國97年8 月6日下午3時
      55分許，是否於臺南市○區○○路與鯤鯓路之交叉路口騎
      乘機車載郭俊民看見車禍之發生？）記得。」、「（問：
      當時車禍情形為何？）是機車闖紅燈，【機車是從何方向
      何來我記不清楚了，我只聽到碰的一聲。】」、「（問：
      是否有看到機車是從何方向而來？）【沒有。】」、「（
      問：如何確定機車闖紅燈？）【當時郭俊民有看到】，我
      們在談論時，【郭俊民告訴我的，機車是在我們的前面】
      。」、「（機車是否與你們同方向？（提示現場圖、現場
      照片））【我不記得我當時是如何走的。】」「（當時你
      在濱南路是行駛還是停下來？）【停下來。】」「（為何
      停下來？）【我在等紅燈。】」「（是否在等紅燈時聽到
      撞擊聲？）【是的。】」「（你是否看到被撞的機車？）
      【是撞到車我才看到。撞到之前並沒有看到。】」「（你
      停紅燈時前面有沒有機車？）【記不清楚了。】「（問：
      你如何知道發生車禍？）【是聽到聲音。】」、「（問：
      是什麼車與什麼車碰撞？轎車方向為何？）是機車與轎車
      。轎車是由北向南，與我對向行駛，不同方向。」、「（
      問：是否記得機車從何方向行駛？）機車【好像】是要左
      轉。」、「（問：是從何車道左轉？）是由鯤鯓路左轉濱
      南路。」、「（問：是否注意到紅綠燈？）【沒有】。」
      、「（問：你說機車是從鯤鯓路要左轉濱南路是你看到的
      還是猜的？）我看到的。」、「（問：你在何處看到的？
      ）我是在車道上看到他，當時他在十字路口中間。」、「
      （問：為何你之前回答說沒有看到機車行向？）我是慢慢
      想起來的，因為時間太久了。」、「（問：是否有印象機
      車是否在你的前方？）沒有。」、「（問：你剛剛回答我
      說是在停紅燈時聽到撞擊聲，但律師問你時你為何改口說
      是在行進當中看到的？）因為剛開始印象中不深刻記不起
      來。」、「（對本件車禍你印象深刻嗎？）【不深刻。】
      」「（是否有印象確定你自己當時之行向？是與倒地的機
      車與你行向的何方位？（提示警卷第10頁交通事故現場照
      片並告以要旨）是在我的左方。」、「（問：機車的行向
      為何？是在你剛剛看的現場照片何處過來的？）與我垂直
      方向，是從該7-11便利商店旁的路左轉過來的。」等語（
      見原審卷第106頁背面至第108頁背面），依前開證人之證
      述，雖指證告訴人之機車是由鯤鯓路左轉濱南路，及告訴
      人機車闖紅燈云云，然其前後證述不符且矛盾，諸如其證
      述告訴人機車闖紅燈，然亦證述「【機車是從何方向何來
      我記不清楚了，我只聽到碰的一聲。】」、「【沒有】看
      到機車是從何方向而來」、【我不記得我當時是如何走的
      。】」，而確定機車闖紅燈是【當時郭俊民有看到】，【
      郭俊民告訴我的】，然依前述證人郭俊民之指述係屬推測
      之詞，已難採信，況且證人黃哲勳亦自承沒有注意到紅綠
      燈，則如何知告訴人之機車係闖紅燈？又證人雖指證告訴
      人之機車是由鯤鯓路左轉濱南路，然如前述其亦證稱「【
      機車是從何方向何來我記不清楚了，我只聽到碰的一聲。
      】」，「郭俊民告訴我的，【機車是在我們的前面】」，
      則顯然告訴人機車行向亦與證人所騎機車行向相同由南往
      北，則其前後所述相反；又其所證「（當時你在濱南路是
      行駛還是停下來？）【停下來。】」「（為何停下來？）
      【我在等紅燈。】」「（是否在等紅燈時聽到撞擊聲？）
      【是的。】」，亦與證人郭俊民前開所證係行進中不符，
      則證人是否確係見到告訴人之機車是由鯤鯓路左轉濱南路
      ，即非無疑而難以採信。又證人黃哲勳於本院證稱「（當
      時你看到情形為何？）應該是機車紅燈左轉吧，我記不太
      清楚了。」「「（你怎麼知道他闖紅燈？）我記不清楚了
      ，已經過二年多了。」「（碰撞的那一剎那有無看到？）
      沒有，聽到聲音才過去的。」「（聽到碰撞的聲音多久才
      過去？）差不多一分鐘。」「（你們在行進當中，你的前
      面有無機車？）沒注意。」「（有無看到，在發生碰撞前
      ，你的前面有無機車在鯤鯓路左轉過去？）我想看看（約
      三十秒後來說有機車在走，不清楚有無左轉）。」「（你
      在地院作證時法官問你說，有無看到機車從那邊來你說沒
      有？）對。」「（你跟郭俊民騎乘機車行進中，聽到碰撞
      聲之前，並沒有看到機車從你前面闖紅燈？）不清楚。」
      「（你在地院說機車闖紅燈，是聽郭俊民說的？）是。」
      「（你完全沒有看到？）對」等語，亦不足為告訴人所騎
      機車係由鯤鯓路左轉濱南路而有闖紅燈之事實。
    4.是原審採信郭俊民、黃哲勳在原審證述，而認係告訴人楊
      世雄所騎機車係由鯤鯓路東向西，行經鯤鯓路與濱南路交
      岔路口，由鯤鯓路左轉濱南路而有闖紅燈致肇事之事實，
      即有可議而非事實。
  (四)告訴人楊世雄指述其所騎乘之機車行向為從濱南路由南往北
    ，行經濱南路與鯤鯓路交岔路口左轉時發生肇事是否可採？
    1.告訴人楊世雄於警詢時供述「肇事地點有號誌，有正常運
      作，當時我車行向（指）濱南路是為綠燈狀態。道路上沒
      有施工情形，道路也沒有損壞」、「我是由我家茄萣鄉出
      發。【我是要到鯤鯓地區的上福駕訓班學習汽車駕訓】」
      、「我當時騎乘機車【由濱南路朝北行駛，於事故地點，
      我是要左轉進入鯤鯓路時】，後來怎麼跟對方轎車發生交
      通事故，已經沒印象」、「我有考領普通重機車駕照」等
      語（見警卷第1、2頁）；於偵訊中供述「【我騎機車行駛
      在濱南路上要左轉鯤鯓路，我已經【左轉要到鯤鯓路，我
      就撞到薛清原的車了】，那時候薛清原的車是從濱南路直
      行，【我車子前輪撞到他車子左前車門】，我不記得我車
      子那個部位和他相撞，我撞上就昏了就失去意識了」「（
      當時濱南路的燈光號誌為何？）【綠燈。】」等語（見偵
      查卷第8頁）；於原審審理時具結證稱：「（問：於97年8
      月6日下午3時55分是否與被告在濱南路與鯤鯓路發生車禍
      ？情形為何？）是的，當時我是要【從濱海公路往鯤鯓路
      直接左轉，當時沒有待轉就與被告發生車禍了。】」、「
      （問：你如何看到被告所開的自小客車時情形為何？）我
      沒有看到被告的車子，【我是由濱南路到十字路口往內切
      到鯤鯓路】，在安全島地方我看有沒有車輛，看到沒車我
      就直接過去。」、「（問：你由何地方出發？）我是從家
      裡出發去看牙醫然後走濱南路到肇事地點。」、「（問：
      牙醫在何處？）在茄萣，我住的地方附近。」、「（問：
      家住哪裡？）就是戶籍地。」、「（問：你看完牙醫後去
      何處？）我要去鯤鯓路內上福駕駛訓練班上課。」、「（
      問：去上幾點的課？）四點十分。」、「（問：你去上幾
      堂課？）第一天去上課。」、「（問：你是否可以說出牙
      醫的地址？）我現在不知道路名，但我可以提供。」、「
      （問：你到駕訓班的時段為何？）我三點多從牙醫處出發
      ，我要到駕訓班上四點十分的課，因時間太久了，但我現
      在不確定上課的時間。」、「（問：你剛剛說三點五十幾
      分從牙醫診所出發嗎？）對，我不太確定。」、「（問：
      你是從7-11要橫越濱南路嗎？）不是。」、「（問：如果
      從你家出發，不經過牙醫診所，到達駕訓班最短的距離，
      應該是走鯤鯓路而不應該走濱南路你是否知道？）我不知
      道。」、「【我個人習慣走濱南路】」等語（見原審卷第
      155頁背面至第158頁正面）；於本院99年9月6日審理時具
      結證述「97年8月6日，我去煦牙科就診出來之後，就直接
      走大路轉濱海公路，一直走濱海公路，沒有回家」、「我
      都走習慣的路，就是直接走濱海公路」、「我所騎機車是
      新的，買約二、三個月」、「【我當時騎機車的時速是四
      、五、六十公里】」、「我從煦牙科出來要到駕訓班中途
      有停下來打電話」、「當時沒有二段式轉彎牌，又機車格
      年久失修沒有重劃很淡」、「【因為圖方便才沒有二段式
      轉彎】」、「【我是左切出去，當時時速約三、四十公里
      】」、「撞後我沒有意識，對相撞乙事我完全沒有印象」
      等語（見本院卷第108至109頁背面），復於本院99年10月
      8日勘驗現場時供述「當時走到（安全島）前端我就沒有
      意識，所以不知道撞擊點」、「當時行車時速約三、四十
      公里」等語（見本院卷第 129頁）。足見告訴人自始至終
      均供稱其當時所騎乘之機車行向為【從濱南路由南往北，
      行經濱南路與鯤鯓路交岔路口左轉】並無更易。
    2.告訴人於97年8月6日下午確有去牙科治療牙齒之事實，業
      據告訴人於原審99年3月23日提出煦牙醫診所99年3月13日
      診斷證明書，記載伊於97年8月 6日下午2時30分到該診所
      洗牙及牙週處置，係於同日下午 2時55分離開該診所，有
      該診斷證明書之記載在卷可佐（見原審卷第174-1頁）。
    3.如前述告訴人所述本件交通事故發生前係欲至上福駕訓班
      上課等語，固與台南市私立上福汽車駕駛人訓練班99年3
      月24日發文字號2218號函稱：係告知楊世雄君於97年8月
      11日前來練車，而楊世雄君並未於同年月6日前來本班練
      車所載不符。然該函另載：楊世雄君於97年8月5日至本班
      領取體檢表，選擇練車時間及繳費，櫃台告知體檢合格後
      ，須將書表繳回班，以便代向台南監理站申辦學習執照等
      語，並檢附楊世雄於97年8月5日繳費現金收入傳票及於同
      年月 8日領回該繳費之現金支出傳票在卷可稽（見原審卷
      第175、176頁），而告訴人楊世雄亦確有於報名後即於97
      年8月5日同日前往體檢，亦有體檢報告書影本在卷可憑（
      見原審卷第174頁）。是告訴人確係於97年8月 5日至該駕
      訓班領取體檢表，選擇練車時間及繳費，則告訴人既於前
      一日已選妥練車時間並繳費完畢，經驗上亦有可能出於對
      於上課時間誤判而前往駕訓班，況告訴人楊世雄前開所述
      係要前往上課，並非前往練車，則與前開函所稱尚非有違
      ，是告訴人所述本件交通事故發生前係欲至上福駕訓班上
      課等語，尚非無稽。
    4.被告97年8月7日之警詢談話筆錄所載：「（問：肇事前行
      進方向、車道及肇事經過情形？）我駕駛SG-5807號自小
      客車沿濱南路外側車道北向南行駛，於事故地點，就看見
      楊世雄騎乘080- CTZ號重機車，從濱南路對向車道駛來，
      並突然出現在濱南路分向島缺口處，當時我看見該車的時
      候，兩車就已經撞在一起了」等語（見警卷第3頁），固
      經原審將該次警詢談話之錄音資料逐字翻譯，並經被告及
      辯護人同意以該譯文為該談話筆錄，該談話之內容（見原
      審卷第129-131頁），固非如上所載，然依譯文所載「（
      請你說明一下事情怎麼發生的？過程？）我在外線，從北
      往南。」、「（對方是在哪一邊？）【外邊，就是在快車
      道的隔壁那條】。」、「你看他從哪裡來？）我看好像從
      北，【從南向北】，我看到的時候已經撞下來了」「我看
      到的時候，他已經在安全島那邊跑出來，他從哪裡跑出來
      我不知道」等語（見原審卷第129頁）。足見被告於警詢
      時亦未否認告訴人所騎機車之行向係在濱南路由南往北行
      駛。
    5.依上所述各情，告訴人指稱其所騎乘之機車行向為從濱南
      路由南往北，行經濱南路與鯤鯓路交岔路口左轉時發生肇
      事尚屬可採。
  (五)本件肇事被告是否有過失？
    1.按刑法上之過失犯，以行為人對於結果之發生應注意並能
      注意而不注意為成立要件，亦即必須行為人具有防止結果
      發生之注意義務，且客觀上無不能注意之情事，竟疏未注
      意，違反其注意義務，始能令其就該有預見可能性之結果
      負過失犯罪責。按所謂信賴原則，指行為人在社會生活中
      ，於從事某種具有危險性之特定行為時，如無特別情事，
      在可信賴被害者或其他第三人亦會相互配合，謹慎採取適
      當行動，以避免發生危險之適當場合，倘因被害者或其他
      第三人之不適當行動，而發生事故造成損害之結果時，該
      行為人不負過失責任。依此一原則，汽車駕駛人應可信賴
      參與交通行為之對方，亦將同時為必要之注意，相互為遵
      守交通秩序之適當行為，而無考慮對方將會有違反交通規
      則之不當行為之義務。故汽車駕駛人如已遵守交通規則且
      為必要之注意，縱有死傷結果之發生，其行為仍難認有過
      失可言，最高法院88年度台上字第1852號亦著有判決可資
      參照。
    2.公訴人以「信賴原則適用之前提，係以行為人本身就駕駛
      行為並無違法或疏忽者始有適用。按駕車行經有號誌之交
      又路口時，除應遵守號誌行駛外，並應隨時注意車前狀況
      ，並隨時採取必要安全措施；行車速度應依速限標誌之規
      定，道路交通安全規則第102條第l款、第94條第3項及第
      93條第1項第1款分別定有明文; 本件被告駕車行經上開肇
      事地點時，既係超速於先，復未注意車前狀況，導致撞及
      本件車禍之發生與有過失之告訴人，被告本身有明顯之違
      法及疏忽」云云。查本件依前述被告與告訴人二車之行向
      ，被告所駕駛之汽車為濱南路北向南行駛，告訴人所駕駛
      之機車為同路南向北行駛，則其等之行向均為綠燈，為被
      告及告訴人所自承。被告為汽車駕駛人，於97年8月6日下
      午3時55分許，途經上揭濱南路與鯤鯓路交岔路口時，固
      應遵守道路交通安全規則之規定，注意車前狀況，並隨時
      採取必要之安全措施。惟按汽車駕駛人，因可信賴其他參
      與交通之對方亦能遵守交通規則，且衡諸日常生活經驗及
      一般合理駕駛人之注意能力，已為必要之注意，並已採取
      適當之措施，或縱未採取適當之措施，仍無法避免交通事
      故之發生時，該汽車駕駛人對於信賴對方亦能遵守交通規
      則乃竟違規之行為，自無預防之義務，難謂該汽車駕駛人
      即有能注意而不注意之過失，而令負過失之責任（最高法
      院90年度臺上字第2400號判決參照）。
    3.查本件依肇事後警方至現場製作之道路交通事故現場圖、
      道路交通事故調查報告表(一)、(二)及現場照片38張及告訴人
      提出之車損照片所示（見警卷第7-28頁、本院卷第41、42
      頁），肇事時天候陰、日間自然光線、屬市區道路、速限
      每小時70公里、為四岔路、事故位置在交岔路口內、為乾
      燥柏油路面、路面無缺陷、本件屬側撞，號誌正常，又該
      路段屬南北向車道，中間有安全島阻隔，安全島上有種樹
      ，南向、北向各有內外側快車道均禁行機慢車，外側快車
      道外有機慢車優先道寬3公尺，中間劃有分隔虛線，機慢
      車優先道外有2.7公尺路肩。該濱南路與鯤鯓路交岔路口
      ，東西向之鯤鯓路斑馬線前方均劃有機慢車待轉區格子。
      本件北向南車道之南側斑馬線內外側快車道有散落碎片，
      應係撞擊地點，告訴人機車並由該處向東南方向撞到安全
      島後，轉西南方向有機車刮地痕共23.2公尺，距斑馬線8
      公尺處在外側快車道間有血跡及斷裂牙齒，應係告訴人倒
      地之處，而被告所駕駛之SG-5807號自用小客車自該碎片
      散落處向西南方向滑行撞到右側護欄（撞壞三塊護欄）打
      轉始停止。車損情形：SG-5807號自用小客車前後擋風玻
      璃及左前車窗破裂、前車頭保險桿損壞、左側前車門撞凹
      損、左後視鏡斷落；告訴人080-CTZ號重型機車車身斷裂
      、前車燈損壞等情。據告訴人楊世雄如前揭供述，告訴人
      係由濱南路朝北行駛，於事故地點，為圖方便未二段式左
      轉彎，由濱南路機慢車道直接內切到安全島前端左轉到鯤
      鯓路，其行駛時速約四、五、六十公里，內切時速三、四
      十公里，依前於偵訊時供述，告訴人車子前輪撞到被告車
      子左前車門，核與被告所駕駛之SG-5807號自用小客車左
      前車門撞成大凹洞及、左前車窗破裂及左側後視鏡斷落相
      符。本院於99年10月8日勘驗現場時，由告訴人依當時其
      騎機車自何處內切行走路線及被撞擊位置走一趟，並由原
      到場處理之員警黃隆武依其所走路線為測量其距離，告訴
      人係自南向機慢車優先道經外側快車道、內側快車道，往
      西北方向斜切至安全島前端，共計54.4公尺，而本件發生
      之撞擊點為南向內外側快車道中間之斑馬線上，已見前述
      ，自安全島前端之左側至撞擊點為5.2公尺，而自安全島
      前端右側至撞擊點則為6.7公尺，有現場會勘測量圖在卷
      可稽（見本院卷第131、132頁）。告訴人雖供稱其至交岔
      路口安全島前端時，伊即不醒人事云云，然查告訴人應係
      自前述往西北方向斜切至安全島前端斑馬線上，原欲依原
      西北方向斜切左轉至往西之鯤鯓路，惟出安全島前端至斑
      馬線時，甫見被告所駕駛之自小客車疾駛而來，本能往左
      閃避，惟經6.7公尺在斑馬線上即撞上被告所駕駛之SG-58
      07號自用小客車左前車門，因大力撞擊，致自小客車左前
      車門撞成大凹洞、左側後視鏡斷落及左前車窗破裂，告訴
      人機車車身斷裂，前車燈損壞，機車倒地撞到安全島，留
      下23.2公尺刮地痕；而自小客車則偏向外側滑行撞壞三個
      路邊護欄打滑迴轉始停住，致小客車前後擋風玻璃及前車
      頭保險桿損壞等車損，堪予認定。
    4.按機器腳踏車為道路交通安全規則所規定之汽車之一，為
      道路交通安全規則第三條第六款所明定；又按機器腳踏車
      不得在人行道行駛；又機器腳踏車行駛至交岔路口，內側
      道設有禁行機車標誌或標線者，應依兩段方式進行左轉，
      不得由內側或其他車道左轉，亦為道路交通安全規則第九
      十九條第一項第六款及同條第二項第一款定有明文。查依
      前述本件南北向之內外側快車道均禁行機慢車，該系爭交
      岔路口雖無機車二段式之標誌，惟於鯤鯓路斑馬線前均劃
      有機慢車待轉區之格子，告訴人供承其領有重機車駕駛執
      照，及已習慣走濱南路，則告訴人騎機車途經該地左轉難
      諉為不知要兩段式行駛，其行經該交岔路口，未為二段式
      左轉，卻於路口前54.4公尺前即自機慢車優先道即斜切左
      轉於斑馬線上發生肇事難謂無過失。又依告訴人所走北向
      之斜切路線圖（卷第131、132頁），因安全島阻隔，且安
      全島上均種有樹，業據證人郭俊民證述在卷，亦為被告及
      告訴人所不爭執，並有照片在卷可稽（見警卷第10、12-1
      7 頁），又依前開照片所示，告訴人於北向如前述斜切至
      安全島前端前，就被告於北向南行駛外側快車道，實無從
      看到告訴人之機車及其行向，至告訴人駛出安全島前端時
      ，被告始能見到告訴人之機車，而如前述告訴人斜切至安
      全島前端斑馬線上，原欲依原西北方向斜切左轉至往西之
      鯤鯓路，惟出安全島前端至斑馬線時，甫見被告所駕駛之
      自小客車疾駛而來，本能往左閃避，惟經6.7公尺在斑馬
      線上即撞上被告所駕駛之SG-5807號自用小客車左前車門
      。公訴人以被告有超速行駛，惟為被告所否認，被告始終
      稱其時速為六十多公里不超過六十五公里，而系爭該路段
      之時速限制七十公里，經查道路交通安全規則或相關交通
      法規，並無規定行經有號誌的交岔路口時應減速慢行之規
      定，而公訴人並未舉證被告行經該交岔路口時時速超過七
      十公里，公訴人起訴時並未主張被告有超速之過失行為，
      且公訴人於原審亦不認為本件交通事故之發生，被告有超
      速行駛之過失行為（見原審卷第119頁），而於上訴時循
      告訴人主張於上訴書及論告書始主張被告有超速之過失，
      是公訴人認被告超速尚屬無稽。以告訴人所述其行駛時速
      約四、五、六十公里，內切時速三、四十公里，而以時速
      四十公里計算，依前述告訴人出安全島前端時被告始能見
      到告訴人機車之行向，而自安全島前端右側至撞擊點為6.
      7公尺，以時速四十公里每秒行駛距離為11.11公尺，反應
      距離為8.32公尺，被告之時速以六十五公里計算，每秒行
      駛距離為18.06公尺，反應距離為13.52公尺（參交通部發
      布之汽車行駛距離及反應距離一覽表，按駕駛人之一般平
      均反應力，為四分之三秒，故其反應距離等於每秒行駛距
      離乘四分之三，見本院卷第170頁），則自告訴人出安全
      島前端至撞擊點6.7公尺即撞及，以告訴人四十公里計算
      為6.7公尺除以11.11公尺為0.6秒，亦即0.6秒即撞及被告
      之自小客車左前車門，而被告以時速六十五公里計算，18
      .06公尺乘以0.6為10.84公尺，亦即被告於被撞及前之10.
      84公尺，始發現告訴人之機車，則尚不及反應距離之13.5
      2公尺，況且尚須加煞車距離24公尺（參照交通部道路交
      通安全督導會訂定之一般公路汽車煞車距離、行車速度對
      照表，見本院卷第170頁），亦即欲使被告所駕駛之自小
      客車停止，自發現時須距離13.52公尺加24公尺即37.52公
      尺始可。本件依前述被告於10,84公尺前始為被告所發現
      告訴人之機車行向，則縱使發現時採取適當之措施，惟依
      前述仍無法避免交通事故之發生。徵之本件被告所駕駛之
      小客車並未踩煞車，顯見被告未及反應，即為告訴人所騎
      乘之機車撞及，而衝力大，致小客車滑行而撞及護欄，是
      被告辯稱，突然發現在缺口那裡就被撞了等語，應屬可採
      。
    5.依上所述，本件係告訴人違規騎機車未依二段式左轉，擅
      自斜切至中間安全島前端而左轉，旋即撞上被告所駕駛之
      小客車，而之前告訴人機車之行向亦非被告所能見，而被
      告駕車行經本件交岔路口時，其行向之號誌為綠燈、且被
      告係在其車道正常行駛並無積極證據證明其有超速、酒後
      駕車等任何違規行為，且依法律、習慣及日常生活經驗觀
      之，亦無從預知被害人突然自中間安全島闖出左轉之舉，
      其來不及反應，已為被害人所騎機車撞上，顯已無充足之
      時間採取適當措施以避免交通事故之發生，其對於防止危
      險發生之相關交通法令之規定，業已遵守，並盡相當之注
      意義務，以防止危險發生，揆之前開說明及判決意旨，尚
      難認被告違反上開注意義務，而有過失。
    6.又就駕駛人而言，依一般之社會經驗及駕駛習慣，本不得
      無視管制號誌逕行駛入路口侵害遵循規定使用路權之其他
      駕駛人，而駕駛者信賴其他參與交通之對方亦能遵守交通
      規則，同時為必要之注意，謹慎採取適當之行動，對於不
      可知之對方違規行為本無預防之義務，即所謂「信賴原則
      」，其他參與道路交通者未予以遵守，以致發生交通事故
      ，則不應使行為人負責。因此，本件交通事故發生時，被
      告雖無駕駛自小客車之駕駛執照，為兩造所不爭（見原審
      卷第119頁），並有台南市警察局97年8月6日南市警交字
      第S00000000號舉發違反道路交通管理事件通知單1份附卷
      可參（見警卷第33頁），然衡情被告本無法預見告訴人會
      在車輛穿梭頻繁之交岔路口，貿然自安全島闖入，故不論
      被告有無駕駛執照，其與告訴人之來車相撞，勢將無法避
      免（縱有駕駛執照，亦不能為避免碰撞），被告之無照駕
      駛行為，充其量僅係違反道路交通管理處罰條例之相關規
      定，屬於違反行政罰之範疇。依前述信賴原則之說明及判
      決意旨，被告既無法預見告訴人會在該處闖入其所行駛之
      車道而發生碰撞，亦不能苛責被告有所謂疏未注意車前狀
      況之行為，遽論被告有過失之刑責，至為灼然。
    7.至於臺灣省臺南區車輛行車事故鑑定委員會98年1月22 日
      南鑑字第0985900275號函檢送之鑑定意見書雖載稱：「一
      、楊世雄駕駛普通重型機器腳踏車，轉彎車未讓直行車先
      行，為肇事原因。二、薛清原無照駕駛小客車，超速行駛
      ，未注意車前狀況，同為肇事原因。」等語（見臺灣臺南
      地方法院檢察署97年度核交字第5487號卷第8頁），及臺
      灣省車輛行車事故覆議鑑定委員會99年11月9日覆議字第
      0996204346號函稱：「一、楊世雄駕駛重型機車，行經行
      車管制號誌交岔路口，左轉時未注意讓對向直行車先行，
      為肇事主因。其未依兩段式左轉，有違規定；二、薛清原
      駕駛自小客車，行經行車管制號誌交岔路口，未充分注意
      車前狀況，為肇事次因。其無照駕駛，有違規定。」等語
      （見本院卷第137頁）。惟告訴人於本件交通事故發生係
      告訴人違規騎機車未依二段式左轉，擅自斜切至中間安全
      島前端闖入而左轉，旋即撞上被告所駕駛之小客車，非被
      告所能及時反應，及不能證明被告有超速行為，已如前述
      ，因此，自難依上開鑑定結果，而為被告不利之認定。
  (六)綜上所述，本件被害人楊世雄固因本件交通事故而受有前述
    重傷，惟本件交通事故之發生係告訴人貿然闖安全島前端及
    左轉所致，依前述被告就本件事故之發生並無任何過失，被
    告行為與告訴人所受傷害間並無何相當因果關係可言，自難
    令被告負過失重傷害罪責。是公訴人所舉事證及本院依職權
    調查之結果，均不足超越合理之懷疑而形成對被告有罪之確
    信傷害。此外，復查無其他積極證據足資證明被告有過失之
    犯行，是被告犯罪尚屬不能證明。從而，揆諸前揭法條及判
    例意旨，自應為被告無罪判決之諭知。
六、原審雖以被告闖紅燈為由，核與本院前開認定不合，然均以
    不能證明被告犯罪為由，而為無罪之諭知，認事用法尚無不
    合。上訴意旨猶執前詞，指摘原判決判決被告無罪不當，為
    無理由。
據上論斷，應依刑事訴訟法第368條，判決如主文。
本案經檢察官吳忠賢到庭執行職務。
中    華    民    國    100    年    1    月    17    日
                  刑事第五庭    審判長法  官  楊明章
                                      法  官  趙文淵
                                      法  官  黃國永
以上正本證明與原本無異。
不得上訴。
                                      書記官  李珍鳳
中    華    民    國   100    年    1     月    17    日